臺灣臺南地方法院民事判決　　　　　　　 96年度訴字第945號
原　　　告　有限責任高雄第二信用合作社
法定代理人　乙○○
訴訟代理人　甲○○
被　　　告　丙○○
　　　　　　戊○○
上　一　人
訴訟代理人　丁○○
上列當事人間請求請求塗銷所有權移轉登記等事件，經本院於民
國96年11月8日言詞辯論終結，判決如下：
    主  文
被告間就附表所示之不動產於民國九十四年四月四日所為之贈與
行為，及於民國九十四年四月二十八日所為之所有權移轉行為應
予撤銷。
被告戊○○應將前項不動產於民國九十四年四月二十八日，登記
原因為贈與之所有權移轉登記予以塗銷。
訴訟費用新臺幣壹萬零貳佰肆拾元由被告負擔。
    事實及理由
壹、程序方面：
    被告丙○○未於言詞辯論期日到場，核無民事訴訟法第386
    條各款所列情形，爰依原告聲請，就被告丙○○部分由其一
    造辯論而為判決。
貳、實體方面：
一、本件原告起訴主張：
    （一）被告丙○○於民國93年5月11日，向原告借款新臺幣
          （下同）200,000元，並簽發同額本票為憑，約定借
          款期間自93年5月11日起至96年5月11日止，以每月為
          1期平均攤還本息。然被告丙○○自94年9月11日起即
          未依約繳交本息，依約全部債務視為到期，迄今尚積
          欠原告本金125,494元及其利息、違約金等仍未清償
          。被告丙○○屢經催討，均置之不理。又前開本票業
          經臺灣高雄地方法院高雄簡易庭於95年3月23日核發9
          5年度票字第7617號裁定准許強制執行，並於同年4月
          20日確定在案。
    （二）原告於95年7月3日調閱被告丙○○之不動產索引時，
          發現被告丙○○於94年4月4日，已將其名下所有如附
          表所示坐落臺南縣將軍鄉○○段644地號（地目：建
          ）、645地號（地目：旱）、面積各為79.01及44平方
          公尺、權利範圍全部之土地，與其子即被告戊○○訂
          立贈與所有權移轉契約書，再於94年4月28日以贈與
          為原因，將系爭土地所有權移轉登記為被告戊○○所
          有，原告隨即聲請假處分裁定，並於供擔保後，以本
          院95執全字第3519號保全程序，對如附表所示之不動
          產進行假處分執行在案。
    （三）原告對被告丙○○之消費借貸債權係成立於93年5月1
          1日，而被告丙○○之上開無償行為，則係於債務成
          立後之94年4月份所為。且被告丙○○自94年2月份起
          ，即分期還款不正常，陸續逾期，遲繳本息1個月以
          上，截自94年4月11日應繳本息日，被告已逾2月未繳
          款，其雖遲至同年4月22日繳付1期本息，但仍有1期
          本息及違約金遲未繳付。而被告丙○○原應於94年2
          、3、4月之11日分別繳交當期本息，但被告均已逾期
          2個月未繳納，隨後立即將其所有除兩部無甚殘值之
          老舊車輛外之系爭不動產，無償贈與並移轉所有權予
          被告戊○○，顯見上前述行為確有害及原告之債權。
    （四）被告間之前述無償行為，致被告丙○○之責任財產減
          少，而有害於原告之上開借款債權，依民法第244條
          第1項及第4項之規定，原告自得訴請撤銷被告間之無
          償贈與行為及所有權移轉登記之物權行為，並塗銷系
          爭土地之所有權移轉登記。並聲明：求為判決如主文
          所示。
二、被告戊○○之抗辯：
    （一）系爭土地所有權移轉前，被告戊○○並不知被告戴正
          男與原告間有消費借貸關係，而被告間就系爭土地移
          轉所有權之時點係94年4月份，被告丙○○至94年9月
          間則仍依約繳交本息，足見被告丙○○於贈與系爭土
          地予被告戊○○時，其尚有能力繳交積欠原告之本息
          ，原告之債權並未受到侵害。
    （二）系爭土地係屬被告等之祖產，被告戊○○復為長孫，
          所以在被告戊○○結婚時，才會由被告丙○○將系爭
          土地無償贈與被告戊○○，被告戊○○並無惡意侵害
          原告之債權。
    （三）原告起訴時應已超過知悉前開贈與及所有權移轉行為
          後的1年期間，而依法已不得請求撤銷。原告主張被
          告間就系爭土地有無償贈與行為及物權行為，依民法
          第244條之規定行使撤銷權，並請求被告戊○○應塗
          銷所有權移轉登記云云，自屬無據。並聲明：原告之
          訴駁回。
三、被告丙○○經合法通知，無正當理由未到庭陳述，亦未提出
    任何書狀為任何主張。
四、兩造不爭執之事實：
    （一）系爭坐落臺南縣將軍鄉○○段644地號（地目：建）
          、645地號（地目：旱）、面積各為79.01及44平方公
          尺、權利範圍全部之土地，原於土地登記謄本上記載
          為被告丙○○所有，於94年4月28日以贈與為原因（
          原因發生日期：94年4月4日），辦理所有權移轉登記
          為被告戊○○所有。
    （二）被告丙○○於93年5月11日，向原告借款200,000元，
          並簽發本票為憑，約定借款期間自93年5月11日起至9
          6年5月11日止，以每月為1期平均攤還本息。被告戴
          正男尚欠原告借款本金125,494元及利息、違約金。
五、得心證之理由：
    本件兩造之爭執要旨在於被告間就系爭土地所為之贈與以及
    移轉所有權之無償行為是否確有害及原告之債權？原告自知
    悉前述無償行為時起至提起本件撤銷訴訟時，是否業已超過
    1年之期間，以下茲分述之：
    （一）按當事人主張有利於己之事實者，就其事實有舉證之
          責任，民事訴訟法第277條前段定有明文。原告對於
          自己主張之事實已盡證明之責後，被告對其主張，如
          抗辯其不實並提出反對之主張者，則被告對其反對之
          主張，亦應負證明之責，此為舉證責任分擔之原則（
          參照最高法院18年上字第2855號判例）。其次，按債
          務人所為之無償行為，有害及債權者，債權人得聲請
          法院撤銷之。又債權人依第1項或第2項之規定聲請法
          院撤銷時，得並聲請命受益人回復原狀。另前條撤銷
          權，自債權人知有撤銷原因時起，1年間不行使，或
          自行為時起經過10年而消滅，民法第244條第1項、第
          4項前段及第245條分別定有明文。另按民法第244條
          之撤銷權，其客體乃包括債務人所為債之行為及物權
          行為，債權人行使此項撤銷權，既可同時訴請撤銷債
          務人所為債之行為及物權行為，亦可僅訴請撤銷債務
          人所為債之行為；如果不動產物權契約業經辦理登記
          ，則前者債權人得訴請登記名義人塗銷登記，後者則
          得訴請移轉登記（參照最高法院79年度臺上字第1037
          號判決）。
    （二）經查：
          １原告主張系爭土地原登記為被告丙○○所有，被告
            丙○○與其子即被告戊○○於94年4月4日訂立贈與
            所有權移轉契約書，再於94年4月28日以贈與為原
            因，將系爭土地辦理所有權移轉登記為被告戊○○
            所有之事實，業據原告提出土地登記謄本影本2份
            在卷可參，且被告戊○○對於系爭土地原登記為被
            告丙○○所有，於94年4月28日以贈與為原因（原
            因發生日期：94年4月4日），辦理所有權移轉登記
            為其所有之事實，亦不爭執，又被告間之贈與行為
            及以贈與為原因之所有權移轉行為，係屬無償行為
            亦無疑問，故原告主張之被告丙○○於上開時間將
            系爭土地無償贈與並移轉登記為被告丙○○所有等
            事實，應堪信為真正。
          ２原告係於95年7月3日調閱被告丙○○之不動產索引
            時，始發現被告丙○○於94年4月4日，將其名下所
            有如附表所示之土地，與其子即被告戊○○訂立贈
            與所有權移轉契約書，再於94年4月28日以贈與為
            原因，將系爭土地所有權移轉登記為被告戊○○所
            有等情，亦據原告提出列印時間為95年7月3日16時
            55分及16時58分分別列印之臺南縣佳里地政事務所
            網路申領異動索引各1份在卷足憑。又原告對於被
            告丙○○因本件借款債務所簽發之本票，聲請法院
            為強制執行之裁定，而於95年4月20日確定在案，
            且該裁定之確定證明書係於95年5月10日，始由臺
            灣高雄地方法院高雄簡易庭核發一情，則據本院調
            取臺灣高雄地方法院95年度票字第7617號民事卷宗
            核閱無誤，並有原告提出之臺灣高雄地方法院95年
            度票字第7617號民事裁定及確定證明書影本各1份
            在卷足憑，故原告主張於取得上開裁定之確定證明
            書後，始於95年7月3日向地政機關調閱被告丙○○
            之不動產索引，而發現被告間之前述贈與及所有權
            移轉行為等語，經核亦無不合常理之處。況原告於
            發現被告間之前述贈與及所有權移轉行為後，隨即
            於95年5月18日就系爭土地聲請不得再為移轉或其
            他變更現狀行為之假處分，並於供擔保後執行在案
            一節，亦據本院調取本院95年度執全字第3519號保
            全程序全卷核閱屬實，且有原告提出之本院南院慧
            95執全字第6829號假處分裁定書、本院民事執行處
            南院慧95執全清字第3519號函影本各1份附卷可參
            ，故原告就其所主張上開知悉時間之事實，應認已
            盡其舉證責任。而被告戊○○則未提出任何事證推
            翻原告之前述主張，故原告主張其係於95年7月3日
            始知悉被告間之上開贈與及所有權移轉行為，尚堪
            認為真實。此外，原告係於96年6月28日提起本件
            撤銷訴訟，則有起訴狀上之本院收狀戳章可資佐證
            ，故原告起訴時並未違反民法第245條有關本件撤
            銷權應自知有撤銷原因時起1年間行使之規定，被
            告戊○○辯稱原告已不得行使撤銷權云云，自不足
            採。
          ３原告主張被告丙○○尚積欠原告借款本金125,494
            元及利息、違約金等，除據原告提出消費性貸款契
            約書、授信約定書、本票、個人借款資料彙總表、
            貸放查詢表等資料足資佐參外，被告戊○○亦不爭
            執，則原告自為被告丙○○之債權人無疑。又被告
            丙○○除系爭土地外，名下僅有出廠年份已逾10年
            ，殘值所剩無幾之小客車2部（分別為1985年份及
            1993年份）外，並無其他房地一情，除有財政部高
            雄市國稅局財產歸屬資料清單1份附卷可憑外，並
            有本院依職權查詢之94年度稅務電子閘門財產所得
            調件明細表1份附卷足參。又被告丙○○就前述借
            款依約應於每月11日平均攤還本息，然其自94年2
            月間起，即已還款不正常而陸續逾期，且遲繳本息
            1個月以上，截自94年4月11日應繳本息日，被告已
            逾2月未繳款，其雖遲至同年4月22日繳付1期本息
            ，但仍有1期本息及違約金遲未繳付。而被告戴正
            男原應於94年2、3、4月之11日分別繳交當期本息
            ，但被告均已逾期2個月未繳納等情，則據原告提
            出交易明細查詢表6份附卷可參，顯見被告丙○○
            係因對於原告之債務已無法依約支付，始將系爭土
            地無償贈與被告戊○○，並以贈與為原因而將所有
            權移轉登記予被告戊○○，故原告主張被告間之上
            述無償行為確有害及原告之前開借款債權，應堪認
            為真實。
          ４按債務人之全部財產為總債權人之共同擔保，則被
            告丙○○將系爭土地建物無償贈與被告戊○○，其
            所為之無償行為自足使債權之共同擔保減少而害及
            全體債權人之利益，參諸民法第244條第1項、第4
            項前段之規定及前開說明，原告訴請撤銷被告間之
            無償贈與行為及所有權移轉登記之物權行為，及請
            求被告戊○○就系爭土地所為之所有權移轉登記應
            予塗銷，以回復原狀，自屬於法有據。
          ５至被告戊○○雖辯稱：系爭土地係屬被告等之祖產
            ，因被告戊○○為長孫，故於被告戊○○結婚時，
            被告丙○○始將系爭土地贈與並移轉予被告戊○○
            等語，然系爭土地縱然確屬被告等之祖產，且被告
            戊○○亦確為長孫，則此亦僅係被告間無償贈與系
            爭土地之動機而已，並不影響被告間確有無償贈與
            及以贈與為原因而為系爭土地所有權移轉之事實。
    （四）綜上所述，原告主張被告間就系爭土地之贈與行為及
          所有權移轉登記行為係屬無償行為，且有害及原告之
          上開借款債權，而原告係於知悉該項無償行為後之1
          年內即提起本件撤銷訴訟等事實，既均堪認為真實，
          則原告依照民法第244條第1項、第4項前段之規定，
          訴請撤銷被告間無償贈與之債權行為及所有權移轉登
          記之物權行為，及請求被告戊○○就系爭土地所為之
          所有權移轉登記應予塗銷，以回復原狀，自屬於法有
          據。
六、從而，原告依民法第244條第1項及第4項前段等規定，訴請
    將被告丙○○、戊○○間於94年4月4日就坐落臺南縣將軍鄉
    ○○段644地號（地目：建）、645地號（地目：旱）、面積
    各為79.01及44平方公尺、權利範圍全部之土地之贈與行為
    ，以及被告丙○○於94年4月28日以贈與為原因（原因發生
    日期：94年4月4日），辦理所有權移轉登記為被告戊○○所
    有之行為均應予撤銷；被告戊○○就上列土地於94年4月28
    日以贈與為原因之所有權移轉登記應予塗銷，並回復為被告
    丙○○名義即有理由，應予准許。
七、本件訴訟費用確定為10,240元（即第一審裁判費），應由被
    告負擔。
八、據上論結，本件原告之訴為有理由，依民事訴訟法第385條
    第1項前段、第78條、第85條第1項前段、第87條第1項，判
    決如主文。
中　　華　　民　　國　　96　　年　　11　　月　　22　　日
                  民事第一庭    法　官　陳志成
以上正本係照原本作成。
如對本判決上訴，須於判決送達後20日內向本院提出上訴狀。
中　　華　　民　　國　　96　　年　　11　　月　　22　　日
                                書記官　彭建山
附表：
┌──┬──────────┬───┬───┬───────┬──┐
│ 編 │ 土  地  坐  落     │  地  │  地  │   面    積   │ 權 │
│    ├──┬──┬──┬─┤      │      │              │ 利 │
│    │ 縣 │市區○ 段 │小│      │      │ （平方公尺） │ 範 │
│ 號 │ 市 │鄉鎮○    ○段│  號  │  目  │              │ 圍 │
├──┼──┼──┼──┼─┼───┼───┼───────┼──┤
│    │ 臺 │ 將 │ 中 │  │      │      │              │ 全 │
│ 一 │ 南 │ 軍 │ 社 │  │ 644  │  建  │   79.01      │ 部 │
│    │ 縣 │ 鄉 │    │  │      │      │              │    │
├──┼──┼──┼──┼─┼───┼───┼───────┼──┤
│    │ 臺 │ 將 │ 中 │  │      │      │              │ 全 │
│ 二 │ 南 │ 軍 │ 社 │  │ 645  │  旱  │   44         │ 部 │
│    │ 縣 │ 鄉 │    │  │      │      │              │    │
└──┴──┴──┴──┴─┴───┴───┴───────┴──┘
